【裁判字號】    96,交上更(一),371
【裁判日期】    970215
【裁判案由】    業務過失致死
【裁判全文】
臺灣高等法院臺中分院刑事判決   96年度交上更(一)字第371號
上  訴  人
即  被  告  乙○○
選任辯護人  邱寶弘律師
上列上訴人因業務過失致死案件，不服臺灣南投地方法院93年度
交訴字第30號中華民國93年12月27日第一審判決（起訴案號：臺
灣南投地方法院檢察署93年度偵字第1179號），提起上訴，經最
高法院發回更審，本院判決如下：
    主  文
原判決關於乙○○部分撤銷。
乙○○從事業務之人，因業務上之過失致人於死，處有期徒刑肆
月，減為有期徒刑貳月，如易科罰金以銀元參佰元即新臺幣玖佰
元折算壹日。
    事      實
一、乙○○自民國九十年六月起，受僱於經營「博益青果商行」
    之張明祥，擔任貨車司機載運塑膠射出品至各地，為從事駕
    駛業務之人。乙○○於九十二年五月十二日上午，駕駛車牌
    號碼八八○─ＱＫ號自大貨車，沿投一三一線（起訴書誤載
    為三十一線）由水里鄉往魚池鄉方向行駛。於同日十一時五
    十分許，行經水里鄉新興村帝君巷五十八之五號前時，原應
    注意駕駛車輛，行進中應注意車前狀況，隨時採取必要之安
    全措施；且應依當地時速速限四十公里以內速度行駛；另不
    得任意變更車體及變更後視鏡，藉以避免影響來往人員、車
    輛之安全；而依當時情形，天候晴，光線為日間自然光，路
    面為乾燥無障礙之柏油路，且無障礙物，視距良好，並無不
    能注意之情事，竟疏於注意，於行經該路段時，不僅車輛經
    違規改裝加寬後視鏡，且以時速約四十至五十公里間之速度
    超速行駛。適王登風（已判決確定）亦駕駛ＮＸ─五五一五
    號自小貨車，後車蓬內搭載友人賴萬生及味聰田等人，行經
    該路段之對向車道。王登風原應注意車廂以外不得載人，及
    應注意車前狀況，隨時採取必要之安全措施；且應依當地時
    速速限四十公里以內速度行駛，另不得超越雙黃線而偏駛至
    對向車道，藉以避免影響來往人員、車輛之安全；而依當時
    情形，天候晴，光線為日間自然光，路面為乾燥無障礙之柏
    油路，且無障礙物，視距良好，亦無不能注意之情事，竟疏
    於注意，而以時速約四十幾至五十公里之速度超速行駛，且
    偏駛入對向車道，導致兩車不慎發生擦撞。乙○○所駕駛前
    揭自大貨車之改裝後視鏡鉤住王登風所駕駛前揭自小貨車後
    方架設之簡易蓬架，將該蓬架拉扯倒塌，導致後車蓬內之賴
    萬生受有胸部挫傷合併胸內出血、腦水腫及後胸腔出血等傷
    害，經送醫急救，延至九十二年五月二十五日零時許，因心
    肺衰竭不治死亡；另味聰田則受有胸部鈍傷併發性肋骨骨折
    等傷害（此部分已逾越告訴期間）。乙○○、王登風於肇事
    後，在有偵查犯罪職權之機關發覺其等為犯人前，均向到場
    處理員警自首肇事並接受裁判。
二、案經臺灣南投地方法院檢察署檢察官相驗後自動檢舉，及丙
    ○○○（賴萬生之妻）訴請臺灣南投地方法院檢察署檢察官
    偵查起訴。
    理      由
一、按被告以外之人（包括證人、共同被告等）於審判外之陳述
    雖不符刑事訴訟法第一百五十九條之一至之四等四條之規定
    ，而經當事人於審判程序同意作為證據，法院審酌該言詞陳
    述或書面陳述作成時之情況，認為適當者，亦得為證據；當
    事人、代理人或辯護人於法院調查證據時，知有刑事訴訟法
    第一百五十九條第一項不得為證據之情形，而未於言詞辯論
    終結前聲明異議者，視為有前項之同意，同法第一百五十九
    條之五定有明文。本件同案被告王登風於警詢及偵查中之供
    述係屬被告乙○○以外之人於審判外之陳述，被告暨其辯護
    人對於該陳述內容於本院審理中並未聲明異議，本院審酌該
    筆錄製作過程並無證據顯示有何違背程序規定情事，自應具
    有證據能力，合先敘明。
二、訊據被告乙○○固坦承其擔任貨車司機載運塑膠射出品至各
    地，於上開時地駕車與王登風發生車禍，致被害人賴萬生死
    亡之事實，惟矢口否認其有業務過失致死罪嫌，辯稱：伊係
    弱勢之受僱司機，無從拒絕駕駛經改裝後視鏡之自大貨車，
    又系爭車輛實際車寬多少不得而知，縱經改裝與被害人死亡
    間應無相當因果關係；又當時伊係負重行駛上坡，應甚難超
    速，且案發當時並未有限速時速四十公里之規定，況伊時速
    亦可能剛好四十公里而未超速，本件車禍應歸責於同案被告
    王登風等語。惟查：
  (一)被告乙○○名下擁有房屋一棟，此有稅務電子閘門財產所得
    明細表一份在卷可稽，尚難謂無恆產。又被告乙○○具備駕
    照中最高等級之職業聯結車駕照，以其專業才能，欲覓得其
    餘符合規定之駕駛工作，亦非難事。是其辯稱係弱勢受僱司
    機，無從拒絕駕駛經改裝之自大貨車，尚非有理由。
  (二)按大貨車全長不得超過十一公尺、全寬不得超過二點五公尺
    、高度不得超過三點八公尺；道路交通安全規則第三十八條
    定有明文。被告乙○○所駕駛車號八八○─ＱＫ號自大貨車
    之原始車寬為二百四十三公分乙節，有汽車新領牌照登記書
    影本一份附於本院更一審卷可稽，而後視鏡及其托架並不計
    入車寬之測量範圍內，亦有交通部檢附之問答集在卷可查。
    而車號八八○─ＱＫ號自大貨車之後視鏡及車斗業經改裝情
    事，有現場車輛照片在卷可證，再觀被告乙○○車體後視鏡
    照片中有一鐵條向外延伸，除可認定顯然有經改裝外，且足
    堪認定肇事時該車輛全寬已超過二點五公尺甚為顯然。又後
    視鏡雖未列入車寬檢驗範圍，但後視鏡為車體之一部分，不
    當延伸於行車時將影響行車安全甚鉅，是被告乙○○辯稱系
    爭車輛實際車寬多少不得而知，及後視鏡之變更與本件肇事
    無關云云，不足採取。辯護人請求再丈量實際車寬即無必要
    ，併此敘明。
  (三)被告乙○○所駕駛自大貨車，車斗明顯寬於車頭，後視鏡為
    能觀察後方情況，只得再加寬裝設，超越車斗寬度，且後視
    鏡以鐵條橫向焊接，向外延伸等事實，有現場照片在卷可證
    。被告乙○○以此過度車寬行駛在二線道又無路肩之狹窄肇
    事路段，自屬危險。再自肇事後，該車右後視鏡確已折斷，
    僅剩支架，被告王登風亦以證人身分於原審結證稱：確係被
    告乙○○所駕駛自大貨車之右後視鏡將其頂蓬鉤掉等語（見
    原審卷九十二年十二月十三日審判筆錄第八頁）。另本事件
    委請臺灣省南投縣區車輛行車事故鑑定委員會、臺灣省車輛
    行車事故覆議委員會鑑定，均認為：…僅由肇事後雙方車輛
    停止位置（肇事前行進軌跡）、車損狀況及掉落物（車身烤
    漆片）位置等分析，本事故以雙方車輛行經肇事地點會車時
    ，兩車於貼進分向限制線處發生擦撞的可能性較大；另由卷
    附照片顯示車牌號碼八八○─ＱＫ號自大貨車之車體（後視
    鏡及車斗等）有明顯改裝情事…有該委員會鑑定函各一份附
    卷可參（見相驗卷第四五、四八頁），亦同此認定。
  (四)再查事故現場車身烤漆掉落片雖位於被告乙○○車輛行駛車
    道內距車道中線零點三公尺處，而該車道之中線至邊線距離
    為二點九六公尺，至路邊護欄距離為三點五公尺等情，業經
    原審法院民事庭會同兩造及處理本件事故之員警履勘現場屬
    實，並製有勘驗筆錄乙份在卷可稽，此經調閱臺灣南投地方
    法院九十四年度訴字第六五號民事卷宗查明屬實。是同案被
    告王登風雖侵入被告乙○○車道零點三公尺，但距道路邊線
    尚有二點六六公尺，距道路護欄尚有三點二公尺，則以被告
    乙○○駕駛之大貨車原始車寬二點四三公尺之寬度，均尚有
    足夠空間得以避險，但因被告乙○○車輛經過改裝，以致無
    法及時因應，發生擦撞，是被告乙○○辯稱：縱經改裝與被
    害人死亡間應無相當因果關係，亦不足採。
  (五)本件南投縣水里鄉新興村帝君巷五十八之五號前肇事地點之
    行車速限，不論被告乙○○行駛之往魚池鄉方向及同案被告
    王登風行駛之往水里鄉方向，均設有限速四十公里之標誌一
    情，有現場照片二張在卷可據（見本院更一審卷第八五頁）
    ，且本件案發時員警製作之道路交通事故調查報告表（一）
    確記載肇事地點速限四十公里（見相驗卷第四頁，其上固僅
    載第一當事者即同案被告王登風之速限，惟同路段對向行駛
    如有不同速限，殊難想像，況被告乙○○自承其為上坡路段
    ，自不可能較對向下坡路段有更快之速限，因此辯護人請求
    再查詢案發當時之行車速限，本院認無此必要，亦附此說明
    ）。是被告乙○○辯稱：案發當時並未有限速時速四十公里
    之規定，尚不足採。
  (六)被告乙○○肇事後，在現場警詢中自承：伊當時以約四十至
    五十公里之時速行駛，見被告王登風所駕自用小貨車時，即
    右打方向盤，仍發生擦撞情事等語（見相驗卷第七頁交通事
    故談話紀錄表）；並於九十二年五月二十五日警詢及偵查中
    再次承稱：當時約以四十至五十公里之時速行駛，行經肇事
    地點時，看見王登風所駕駛自小貨車超越雙黃線，馬上右打
    方向盤，仍來不及，自小貨車之車蓬即與伊自大貨車之車頭
    後框架擦撞等語（見相驗卷第十五頁背面及第二十八頁背面
    ）。是被告乙○○已於警偵訊中，明白承認肇事當時係以四
    十至五十公里之時速行駛，則其嗣後翻異前詞，辯稱並未超
    速云云，並非可採。
  (七)同案被告王登風肇事後，在現場警詢中亦自承：伊當時以約
    五十公里之時速行駛，微有跨越雙黃線，看見被告乙○○所
    駕駛自用大貨車時，即右打方向盤，仍來不及而撞到等語（
    見相驗卷第四頁交通事故談話紀錄表）；並於九十二年五月
    二十五日警詢及偵查中再次陳稱：當時約以四十餘公里之時
    速行駛，至肇事地點時，微有跨越雙黃線，看見乙○○所駕
    駛自大貨車時，馬上右打方向盤，仍來不及而撞到等語（見
    相驗卷第十三頁背面至第十四頁）。可知同案被告王登風亦
    有超速越線行駛之過失。
  (八)此外，復有交通事故調查報告表(一)、(二)各一份，及道路交通
    事故現場圖一份與事故現場相片十張附卷可稽（見相驗卷第
    三、四頁、第十七至第二一頁）。而被害人賴萬生因本件車
    禍受傷死亡，亦經南投地方法院檢察署檢察官相驗屬實，製
    有相驗筆錄、相驗屍體證明書及驗斷書各一份在卷足憑（見
    相驗卷第二四至第二五頁、第三一至第三七頁）。
二、按大貨車全長不得超過十一公尺、全寬不得超過二點五公尺
    、高度不得超過三點八公尺；駕駛車輛行車速度，應依標誌
    規定；駕駛人應注意車前狀況，隨時採取必要安全措施，道
    路交通安全規則第三十八條、第九十三條、第九十四條第三
    項規定參照。被告乙○○經過考試，領有最高等級之職業聯
    結車駕照，駕車自應注意上述道路交通安全之規定。而依前
    揭附卷之交通事故調查報告表(一)所載，被告乙○○肇事時，
    天候晴，光線為日間自然光，路段限速四十公里，路面為乾
    燥無障礙之柏油路，且無障礙物，視距良好，並無不能注意
    之情事，竟疏未注意，而駕駛明顯改裝之大貨車，並超速行
    駛，致兩車不慎發生擦撞後，被告乙○○所駕駛前揭自大貨
    車之改裝後視鏡鉤住同案被告王登風所駕駛前揭自小貨車後
    方架設之簡易蓬架，將該蓬架拉扯倒塌，被告乙○○駕車失
    當行為，自有過失。而被害人賴萬生確因本件兩車擦撞車禍
    ，導致胸部挫傷合併胸內出血、腦水腫及後胸腔出血，進而
    心肺衰竭不治死亡已如前述。則被告乙○○之過失行為，與
    被害人賴萬生之死亡結果間，自具有相當因果關係。再按按
    車廂以外不得載人；駕駛車輛之行車速度，應依標誌規定；
    駕駛人應注意車前狀況，隨時採取必要安全措施；汽車在劃
    有分向限制路段之雙向二車道行駛時，不得駛入來車之車道
    ，道路交通安全規則第七十七條第四款、第九十三條、第九
    十四條第三項、第九十七條第二款規定參照。同案被告王登
    風經過考試，領有適當之駕照，駕車自應注意上述道路交通
    安全之規定。而依當時情形，並無不能注意之情事，竟亦疏
    未注意，於所駕駛之自小貨車車廂後方搭載被害人賴萬生，
    不慎超速並跨越雙黃線行駛，致與被告乙○○所駕駛車輛發
    生擦撞，足徵同案被告王登風駕車失當行為，亦同有過失，
    但無從解免被告乙○○本身之過失行為。是被告乙○○上開
    辯解，核係事後卸責之詞，不足採信。本件事證明確，被告
    乙○○業務過失致死犯行已堪認定，應依法論科。
三、查我國刑法業於九十四年二月二日修正公布，並自九十五年
    七月一日施行。被告乙○○行為後，其應適用之相關法律已
    有變更，茲就與本案適用有關之條文，比較說明如下：
  (一)法定刑中罰金刑部分：
    刑法第三十三條第五款業經修正公布，修正後刑法第三十三
    條第五款規定「罰金：新臺幣一千元以上，以一百元計算之
    」，與修正前刑法第三十三條第五款規定「罰金：（銀元）
    一元以上」不同。比較新舊法結果，以修正前即行為時法較
    有利於被告，故依刑法第二條第一項前段規定，本案被告乙
    ○○所犯刑法第二百七十六條第二項業務過失致死罪之法定
    罰金刑部分，自應適用行為時之法律即修正前刑法第三十三
    條第五款規定決定其罰金部分之法定刑。
  (二)法定刑中罰金刑提高標準之新舊法適用：
    被告乙○○行為後，刑法施行法第一條之一於九十五年六月
    十四日修正公布增訂。修正增訂之刑法施行法第一條之一規
    定「中華民國九十四年一月七日刑法修正施行後（按指九十
    五年七月一日），刑法分則編所定罰金之貨幣單位為新臺幣
    。九十四年一月七日刑法修正時，刑法分則編未修正之條文
    定有罰金刑者，自九十四年一月七日刑法修正施行後，就其
    所定數額提高為三十倍。但七十二年六月二十六日到九十四
    年一月七日新增或修正之條文，就其所定數額提高為三倍」
    。本件被告乙○○所犯之業務過失致死罪之法定刑有罰金刑
    ，且為刑法分則編未修正之條文而定有罰金刑者，該罪於刑
    法施行法第一條之一修正增訂前，其貨幣單位均為銀元，罰
    金刑之提高標準應適用罰金罰鍰提高標準條例第一條之規定
    「依法律應處罰金、罰鍰者，就其原定數額得提高為二倍至
    十倍。」再依現行法規所定貨幣單位折算新臺幣條例第二條
    規定「現行法規所定金額之貨幣單位為圓、銀元或元者，以
    新臺幣元之三倍折算之。」比較新舊法適用之結果，其關於
    法定刑為罰金部分之提高標準，新舊法均無不利之情形，故
    依刑法第二條第一項前段規定，本案關於法定刑罰金提高標
    準部分，自應適用行為時之法律即罰金罰鍰提高標準條例第
    一條及現行法規所定貨幣單位折算新臺幣條例第二條之規定
    。
  (三)自首部分：
    刑法第六十二條前段有關自首之規定，修正前之舊法規定為
    「減輕其刑」，修正後改為「得減輕其刑」，此項變動影響
    被告之刑罰法律效果，經比較新舊刑法之規定，以舊刑法第
    六十二條前段規定有利於被告乙○○，故依新刑法第二條第
    一項前段規定，自應適用修正前刑法第六十二條前段規定減
    輕其刑。
  (四)易科罰金部分：
    被告乙○○行為後，罰金罰鍰提高標準條例第二條業已刪除
    ，而刑法第四十一條第一項前段關於易科罰金之折算標準業
    已由舊法之銀元一百元、二百元、三百元修正為新臺幣一千
    元、二千元、三千元折算一日，因屬科刑規範事實之變更，
    自有就新舊法規定比較之必要，經比較新舊法結果，以被告
    乙○○行為時之舊法較有利於被告，是依刑法第二條第一項
    前段之規定，應適用被告乙○○行為時之舊法即修正前刑法
    第四十一條第一項前段、修正刪除前罰金罰鍰提高標準條例
    第二條之規定，諭知以銀元三百元即新臺幣九百元折算一日
    為易科罰金之折算標準。
四、被告乙○○平日擔任貨車司機，載運塑膠射出品至各地，為
    從事駕駛業務之人。其因業務上之過失致人於死，核其所為
    ，則係犯刑法第二百七十六條第二項業務上之過失致人於死
    罪。被告乙○○於肇事後，在有偵查犯罪職權之機關發覺其
    等為犯人前，向到場處理員警自首肇事並接受裁判，有南投
    縣政府警察局道路交通事故肇事人自首情形紀錄表一份附卷
    可憑，應依修正前刑法第六十二條前段規定，減輕被告乙○
    ○之刑。原審就被告乙○○論罪科刑，固非無見，但查原審
    判決未說明同案被告王登風另有違反車廂以外不得載人之規
    定之過失存在，尚有未洽。又被告乙○○犯罪時間係在中華
    民國九十六年四月二十四日以前，符合中華民國九十六年罪
    犯減刑條例第二條第一項第三款規定減刑之要件，原審判決
    不及適用上開罪犯減刑條例予以減刑，適用法律允有未合。
    且被告乙○○經減刑後，其所受之宣告刑，符合易科罰金之
    標準，經比較新舊刑法第四十一條及罰金罰鍰提高標準條例
    相關規定適用結果，以修正前之規定，較有利於被告乙○○
    ，則原審判決未及就易刑處分之新舊法為比較適用，亦有未
    當。被告乙○○上訴意旨指摘原判決未說明同案被告王登風
    有違反車廂以外不得載人之規定之過失存在部分不當，為有
    理由，其餘部分則無理由，原審判決既有上開可議之處，自
    應由本院就被告乙○○部分予撤銷改判。爰審酌被告乙○○
    駕駛違規改寬自大貨車並超速之犯罪手段，肇致被害人死亡
    之結果，同案被告王登風於車廂後方搭載被害人，超速並跨
    越雙黃線行駛，過失情節較被告王登風為重，被告乙○○已
    依民事確定判決賠償被害人家屬等一切情狀，量處如主文第
    二項所示之刑，並依中華民國九十六年罪犯減刑條例第二條
    第一項第三款規定，予以減刑二分之一，並依修正前刑法第
    四十一條第一項前段規定諭知易科罰金之折算標準。
據上論結，應依刑事訴訟法第三百六十九條第一項前段、第三百
六十四條、第二百九十九條第一項前段，刑法第二條第一項前段
、第二百七十六條第二項、修正前第六十二條前段、修正前第四
十一條第一項前段，罰金罰鍰提高標準條例第一條前段、修正前
罰金罰鍰提高標準條例第二條，現行法規所定貨幣單位折算新臺
幣條例第二條，中華民國九十六年罪犯減刑條例第二條第一項第
三款、第七條第一項、第二項、第九條，判決如主文。
本案經檢察官甲○○到庭執行職務。
中    華    民    國    97    年    2     月    15    日
            刑事第八庭  審判長法  官  羅  得  村
                              法  官  劉  榮  服
                              法  官  張  靜  琪
上列正本證明與原本無異。
如不服本判決應於收受送達後十日內向本院提出上訴書狀，其未
敘述上訴之理由者並得於提起上訴後十日內向本院補提理由書（
須附繕本）。
                              書記官  陳  俞  豪
中    華    民    國    97    年    2     月    15    日
論罪法條：
中華民國刑法第二百七十六條
因過失致人於死者，處二年以下有期徒刑、拘役或二千元以下罰
金。
從事業務之人，因業務上之過失犯前項之罪者，處五年以下有期
徒刑或拘役，得併科三千元以下罰金。


司法院資訊處製作；財團法人民間司法改革基金會備份。
